臺灣高等法院民事判決　　　　　　　　93年度上易字第1090號
上　訴　人　保成儀器有限公司
法定代理人　巫修齊
被　上訴人　中央健康保險局台北第二聯合門診中心
法定代理人　方德懋
訴訟代理人　蔡正延律師
上列當事人間請求損害賠償等事件，上訴人對於中華民國93年10
月26日臺灣臺北地方法院93年度訴字第2987號第一審判決提起上
訴，本院於94年1月25日言詞辯論終結，判決如下：
  主  文
上訴駁回。
第二審訴訟費用由上訴人負擔。
  事實及理由
一、本件上訴人主張：兩造於民國（下同）90年 5月間簽訂醫療
    材料訂購契約書，期間自90年6月18日起至92年6月18日止。
    由於上訴人所代理之Sigma Diaguostics公司於91年4月23日
    宣佈自92年1月1日起停止生產經營生化試劑，故原有生產線
    無法正常供應生化試劑，上訴人特於91年8月9日修函告知被
    上訴人，並請求更換其後應交付的生化試劑廠牌，惟為被上
    訴人拒絕，被上訴人嗣以上訴人違反契約第7條第1、3、7款
    規定，解除系爭訂購契約，惟上訴人所交生化試劑中有「效
    期不足 6個月」者及未交足數量者，主要原因實係原供貨的
    國外廠商已宣布自92年1月1日起停止經營，而有些產品業已
    減產或停產，其原有生產線無法正常供貨。此項事變，乃依
    通常情形，上訴人於訂約時無法預期，應屬於系爭契約第 7
    條第10款所定不可抗力之事由，被上訴人終止系爭訂購契約
    ，顯係權利濫用，有違誠信原則，不生終止之效力，被上訴
    人拒絕上訴人之給付，顯係債務不履行，上訴人自得請求被
    上訴人賠償損害，又被上訴人終止系爭訂購契約，既為濫用
    權利，則係故意以背於善良風俗之方法加損害於上訴人，自
    應負損害賠償責任，爰請求被上訴人返還上訴人於訂約之初
    交付保證金新台幣（下同） 210,000元，上訴人所失利益42
    5,179 元及因被上訴人解除契約（權利濫用）致上訴人已進
    貨之試劑成為廢物，其成本為 252,561元，暨法定遲延利息
    等情（上開請求，原審判決上訴人敗訴，上訴人不服，提起
    上訴）。並於本院上訴聲明(一)原判決廢棄。(二)被上訴人應給
    付上訴人 887,740元及自起訴狀繕本送達翌日起至清償日止
    ，按周年利率百分之五計算之利息。(三)第一、二審訴訟費用
    由被上訴人負擔。
二、被上訴人則以：本件純係上訴人未能如期交貨，雖經被上訴
    人同意上訴人得展期至91年9月20日前補足被上訴人於91年8
    月6日及8月15日所定之貨而上訴人未交之T-Bilirubin 1kit
    s、T-Protein 1kits、R-GTP 4kits、SGPT 6kits、SGOT五
    種產品。但屆期上訴人仍有部分產品未能交付，所交付之產
    品中亦有多數品質不符契約之約定，是被上訴人於91年9月
    24 日以健保北二聯總字第91000590號函通知上訴人，依系
    爭契約第7條第1、3、7款之規定終止系爭契約並沒收履約保
    證金，純係依約行使權利，並無任何權利濫用或違背誠信原
    則之可言等語，資為抗辯。並答辯聲明(一)上訴駁回。(二)訴訟
    費用由上訴人負擔。
三、兩造不爭之事實:
    (一)查被上訴人為購買檢驗醫材於90年 5月間招標，結果由上
      訴人公司得標，兩造並於90年5月8日簽定醫療材料訂購契
      約書。
    (二)被上訴人於91年8月6日向上訴人訂貨之檢驗試劑共十項
　  　，依契約第 3條規定上訴人應自通知之日起七天內（逢固
      定假日順延之）至被上訴人所指定地點交貨點驗，依此推
      算，上訴人應於91年 8月15日前交貨，惟迄91年9月2日之
      前，上訴人仍有檢驗試劑（T－Bilirubin、R－GTP、T －
      Protein ）未完成交貨手續。被上訴人於91年9月2日發函
      通知上訴人因其逾期交貨已達十一日以上，被上訴人依契
      約書第7條第1、3、7款規定，自發文日起，解除（應係終
      止之意）雙方於90年5月8日所簽定之採購契約，並依契約
      規定沒收履約保證金。
    (三)經上訴人公司提出申訴，被上訴人乃同意上訴人得於91年
      9月20日前補足被上訴人於91年8月6日及8月15日所訂之貨
      而上訴人未交之T-Bilirubin 1kits、T-Protein 1kits、R
      -GTP 4kits、SGPT 6kits、SGOT五種產品。
　　(四)嗣上訴人於91年9月16日所交付之產品，亦僅有T-Protein
　　　1kits、R-GTP 4kits、SGPT 6kits、SGOT四種，至於T-Bi
  　　lirubin 1kits 試劑則未交貨。且上訴人所交付之四種產
      品中，經被上訴人驗收結果僅SGOT 6kits品質符合契約之
      約定，其餘品質均不符系爭契約之約定品質，其中效期不
      足六個月者有T-Protein 1kits及SGPT 6kits，至於R-GTP
      4kits上訴人亦僅交貨1kits，不足3kits，且所交付之1ki
      ts亦有污損，均未通過驗收。迄至91年9月23日止，上訴
      人均未能補正，被上訴人於91年9月24日以健保北二聯總
      字第91000590號函通知上訴人，依系爭契約第7條第1、3
      、7 款之規定解除（應係終止之意）系爭契約並沒收履約
      保證金。
四、兩造爭執要旨：本件兩造爭執要旨厥為被上訴人解除（應係
    終止之意）系爭契約，並沒收保險金，有無權利濫用之情事
    ，茲說明如下：
    上訴人主張其於被上訴人91年 8月6日及8月15日所訂之貨，
    上訴人所交付之貨品中有「效期未足六個月者」及未交足數
    量者係之國外商Sigma Diaguostics（下稱「西格麻公司」
    ）已宣布自92年1月1日起停止經營，故無法正常供貨，應屬
    契約第7條第10款之不可抗力事由。又上訴人未雨綢繆，取
    得世界名廠德國Human公司生化試劑產品的代理權，於91 年
    8月9日修函告知被上訴人（參見原審卷第15頁2號），並請
    求更換其後應交付的生化試劑廠牌，以因應原廠牌將停產之
    事變。被上訴人於91年8月29日以健保二聯總字第91000 478
    號函復不同意（見原審卷第16頁），有違系爭訂購契約第7
    條第10款約定，其終止契約顯係權利濫用云云。經查：
    (一)上訴人自陳所代理之「西格麻公司」於91年 4月23日即宣
      布自92年1月1日起停止生產經營生化試劑，而本件上訴人
      所遲延未交付之產品及品質不符合契約約定品質之產品之
      訂貨日期係91年8月6日及8月15日，與「西格麻公司」預
      定自92年1月1日起停止生產經營生化試劑之期日仍相差四
      個月以上，由此點即可知上訴人所以未能如期交付符合契
      約約定品質之產品，係肇因於上訴人之進口系爭產品之庫
      存管理之不當，致未能依約履行債務，尚與「西格麻公司
      」預定自92年1月1日起停止生產經營生化試劑無涉。與契
      約第7條第10款之不可抗力事由無關。
    (二)被上訴人已否認上訴人所提之「西格麻公司」之信函及附
      件之形式及內容之真正，上訴人自應就此負舉證責任，惟
      上訴人並未舉證以實其說。
    (三)縱認其內容為真正，依上訴人所提原審之附件七第三頁「
      西格麻公司」信函之中譯文第六行（見原審卷第50頁）起
      載為﹂本公司為期在2002年底前停止營業而盡力尋找其他
      供應商承諾繼續供貨之期間，仍會續供貨給有合約的顧客
      」、及附件九第二頁「西格麻公司」信函之中譯文第五行
      （同前卷第55頁）起載為「請將此封信視為我們停產診斷
      用生化製劑產品的最後一次通告，我們仍然保有大部分停
      產產品的庫存，而且正對一些停產產品追加生產。」之內
      容可知，上訴人未能正常供貨，實與「西格麻公司」於91
      年4月23日即宣布係自92年1月1日起停止生產經營生化劑
      一事無涉。
    (四)契約第7條第5款係規定: 「乙方逾期交貨期，甲方【得】
      臨時向其他廠商採購．．．」，故被上訴人於上訴人逾期
      交貨期間是否向其他廠商採購，需經被上訴人評估各種狀
      況後，所得採取之行為。而非被上訴人應採取之行為。上
      訴人執此而認被上訴人為權利濫用云云，實非可採。
    (五)本件係上訴人未能如期交貨，雖經被上訴人同意上訴人得
      展期至91年9月20日前補足被上訴人於91年8月6日及8月15
      日所訂之貨，而上訴人未交之T-Bilirubin 1kits、T-Prot
      ein 1kits、R -GTP 4kits、SGPT 6kits、SGOT五種產品。
      但屆期上訴人乃有部分產品未能交付，所交付之產品中亦
      有多數品質不符契約之約定，是被上訴人於91年 9月24日
      以健保北二聯總字第91000590號函（見原審卷第19、20頁
      ）通知上訴人，依系爭契約第7條第1、3、7款之規定終止
      系爭契約並沒收履約保證金，純係依約行使權利，並無何
      權利濫用或違背誠信原則之可言。
五、綜上所述，本件被上訴人終止系爭契約並無權利濫用之情事
    ，從而上訴人依債務不履行及侵權行為（民法第 184條第 1
    項後段）之法則，求為判命被上訴人給付 887,740元本息，
    難謂有據，原審判決上訴人敗訴，核無不合，上訴論旨，仍
    執陳詞，斤斤指摘原判決不當，聲明廢棄改判，為無理由，
    應予駁回上訴。
六、據上論結，本件上訴為無理由，依民事訴訟法第449條第1項
    、第78條，判決如主文。
中　　華　　民　　國　　94　　年　　2 　　月　　22　　日
　　　　　　　　　民事第十六庭審判長法　官　黃騰耀
　　　　　　　　　　　　　　　　    法　官　許文章
　　　　　　　　　　　　　　　　    法　官　郭松濤
正本係照原本作成。
不得上訴。
中　　華　　民　　國　　94　　年　　2 　　月　　23　　日
　　　　　　　　　　　　　　　　　　書記官  方素珍
